【裁判字號】    99,判,226
【裁判日期】    990311
【裁判案由】    虛報進口貨物
【裁判全文】
最  高  行  政  法  院  判  決
                                       99年度判字第226號
上  訴  人  三廣環保科技有限公司
代  表  人  甲○○
被 上訴 人  財政部高雄關稅局
代  表  人  乙○○
上列當事人間虛報進口貨物事件，上訴人對於中華民國97年5月8
日高雄高等行政法院97年度訴字第57號判決，提起上訴，本院判
決如下：
    主  文
上訴駁回。
上訴審訴訟費用由上訴人負擔。
    理  由
一、緣上訴人於民國（下同）94年5月30日至95年11月13日間，
    委由瑞利報關企業有限公司向被上訴人報運自香港進口驅蚊
    環計5批（進口報單號碼：BD/95/Z281/0863、BD/95/W714/0
    092、BC/95/W826/0086、BE/94/P666/5013及BD/94/X898/09
    01），原申報產地為香港；經被上訴人查核結果，為加速貨
    物通關，准依關稅法第18條第1項之規定，按上訴人原申報
    事項，先行徵稅放行，事後再加審查。嗣經被上訴人先後以
    96年1月2日高普核字第0961000066號及96年1月16日高普核
    字第0961001004號函請上訴人備具相關資料配合辦理查核，
    並依PROFORMA INVOICE及遠東貿易服務中心駐香港辦事處查
    核結果，發現系爭貨物原產地應為中國大陸，且係屬尚未經
    經濟部公告開放准許進口之大陸物品，乃認上訴人涉嫌虛報
    進口貨物產地，逃避管制情事，審酌貨物已押款放行，無法
    沒入等情，爰依據海關緝私條例第37條第1項、第3項規定轉
    據同條例第36條第1項、第3項規定，處貨價2倍之罰鍰計新
    臺幣（下同）2,649,550元。上訴人不服，循序提起本件行
    政訴訟。
二、上訴人起訴主張：系爭驅蚊環係使用來自大陸地區之材料塑
    膠環，及美國製造之香茅精油，由好惠實業有限公司（下稱
    好惠公司）於香港進行「香茅精油滲入塑膠環」之加工作業
    而成，系爭驅蚊環之稅則原為3926.40.00.007，加工後稅則
    變為3808.10.90.007，稅則前6碼已變更，且附加價值率超
    過百分之三十五，依關稅法及實務上認定組裝物原產地之判
    斷規範，應認為系爭貨物已實質轉型，應以香港為原產地；
    又系爭貨物縱有違章事實，然涉嫌出口系爭貨物之人係香港
    出口商，並非上訴人，上訴人既非實際行為人，參諸行政罰
    法第3條規定，原處分裁罰對象即有違誤；另系爭來貨縱認
    無法證明為香港生產，然參諸相關卷證資料，可認上訴人已
    盡查證義務，並已約定來貨應交付香港製品，香港商人若交
    付非香港製之貨物，上訴人為法律上受害人，應無被上訴人
    所稱涉及虛報產地、逃避管制之故意過失可言等語，求為撤
    銷訴願決定及原處分（含復查決定）。
三、被上訴人則以：查依上訴人提供之PROFORMA INVOICE 及
    Packing List上載有COUNTRY OF ORIGIN：CHINA及Origin
    ：CHINA（被刪）字樣。為審慎計，被上訴人遂委請遠東貿
    易服務中心駐香港辦事處協助查證，依該處96年3月6日港經
    發字第09600703600號函及其附件（訪查項目）稱：「涉案
    廠商在港並無製造工廠（無香港工廠牌照），另據接待人員
    答稱涉案產品只於香港進行簡單加工，且未提供相關佐證，
    本案產品應非於香港生產。」該處又應經濟部國際貿易局委
    請對系爭貨物之產地再進行訪查結果亦稱：「涉案產品仍難
    以認定在港製造，與本處前次實地訪查結論應非香港製造似
    無出入．．．」復有96年8月20日港經發字第09600712500號
    函可稽。據以上查證結果，系爭貨物並非在香港加工製造，
    實際產地應為中國大陸。再查上訴人為進出口貿易商，當知
    未經公告准許輸入之大陸物品不准進口，其自香港進口驅蚊
    環，即應確實查明貨物之來源，據實申報，上訴人未善盡注
    意義務，致發生虛報來貨產地，涉逃避管制情事，縱非故意
    ，仍有過失，依行政罰法第7條第1項：「違反行政法上義務
    之行為，非出於故意或過失者，不予處罰。」規定，即應受
    罰等語，資為抗辯，並求為判決駁回上訴人之訴。
四、原審斟酌全辯論意旨及調查證據之結果，以：（一）按進口
    貨物是否有虛報情事，係以申報進口報單與實際來貨是否相
    符為認定依據。被上訴人為審慎計，乃依上訴人所提供系爭
    貨物之製造商好惠公司，函請遠東貿易服務中心駐香港辦事
    處查證，經該處以96年3月6日港經發字第09600703600號函
    復略以：「該公司在港並無製造工廠（無香港工廠牌照），
    另據接待人員答稱涉案產品只於香港進行簡單加工，且未提
    供相關佐證，本案產品應非於香港生產。」等語；又經濟部
    國際貿易局於96年7月10日亦函請遠東貿易服務中心駐香港
    辦事處赴好惠公司進行訪查，該處以96年8月20日港經發字
    第09600712500號函復略以：「本案驅蚊環雖可在港簡易加
    工包裝輸銷臺灣，然出口商及生產商提供之生產、交易及付
    款等文件均不足，其提供之生產成本分析亦無足夠資料佐證
    ，廠房設備不需規模，加工無需特別技術，生產商也無正式
    香港工廠牌照，有否在港生產之必要以及縱或在港簡易加工
    ，能否符合原產地認定之標準，均不無疑義，故涉案產品仍
    難以認定在港製造，與本處前次實地訪查結論應非香港製造
    似無出入。」等語，有遠東貿易服務中心駐香港辦事處上開
    2函文附於原處分卷可稽，準此，被上訴人根據實際查核情
    形，認定系爭來貨並非在香港加工製造，實際產地應為中國
    大陸，並非無據。（二）再者，系爭來貨經查驗結果認未於
    香港好惠公司進行重要製程加工，自無審酌系爭來貨是否符
    合原產地認定標準第7條第1項所定之實質轉型問題；況系爭
    貨物是否確有完成重要製程或附加價值率超過百分之三十五
    以上，上訴人並未舉證以實其說，僅以自製貨物成本分析表
    說明，要難謂已盡舉證責任。是上訴人主張系爭驅蚊環於香
    港加工後稅則前6碼已變更，且附加價值率超過百分之三十
    五，應以實質轉型地即香港為原產地乙節，委無足採。（三
    ）又按海關緝私條例第37條第3項之規定，即係以有同條第1
    項各款違規虛報貨物進口之行為，其行為之內容涉及逃避管
    制之行為人為處罰之對象，除經證明申報人實際未有申報之
    情形外，自不得脫免其違規行為之處罰。經查，上訴人於94
    年5月30日至95年11月13日間委由瑞利報關企業有限公司向
    被上訴人報運自香港進口驅蚊環計5批，為上訴人所不爭執
    ，並有進口報單附於原處分卷足憑，系爭貨品既係上訴人委
    託瑞利報關企業有限公司以上訴人名義辦理報運進口，上訴
    人即為本件進口物之申報人，屬海關緝私條例第37條第3項
    規定處罰之對象，已甚明確。是上訴人主張系爭貨物縱有違
    章事實，然涉嫌出口系爭貨物之人係香港出口商，並非上訴
    人，上訴人既非實際行為人，依行政罰法第3條規定，原處
    分裁罰對象即有違誤云云，自非可採。（四）末按海關緝私
    條例第37條第1項及第3項規定係處罰「虛報」「涉及逃避管
    制」之行為，並未排除處罰過失之明文，又參諸司法院釋字
    第521號解釋：「依海關緝私條例第36條、第37條規定之處
    罰，仍應以行為人故意或過失為其責任條件，本院釋字第27
    5號解釋應予適用。」是無論行為人係故意或過失違反該條
    例，皆受該條例之規範，委無疑義。另為確保進口稅捐核課
    暨貨物查驗之正確性，貨物進口人負有誠實申報名稱、品質
    、產地等義務，本件上訴人既為專業國際貿易廠商，從事進
    口涉案貨物之業務，上訴人為報關義務人，對進口之法令及
    海關如何進行通關查驗程序應知之甚稔，本應就出賣人所交
    付之貨品，予以特別審慎注意，主動查明，再誠實申報，藉
    以防止進口管制物品之情事發生，然其仍疏於注意，於進口
    本件貨物之初未予查明產地，嗣於系爭來貨報關前亦未向出
    口商查證確認來貨產地及製造商等項，仍報稱產地為香港，
    除違反誠實申報之義務外，其有應注意能注意卻不注意之過
    失，自應受罰，依本院39年判字第2號判例意旨，自難謂其
    已盡舉證責任。上訴人主張其已盡查證義務，並已約定來貨
    應交付香港製品，香港商人若交付非香港製之貨物，上訴人
    為法律上受害人，應無被上訴人所稱涉及虛報產地、逃避管
    制之故意過失可言云云，尚難採據。綜上所述，上訴人前揭
    主張既不可採，被上訴人乃認定上訴人虛報進口貨物產地，
    涉及逃避管制之情事，依海關緝私條例第37條第3項規定轉
    據同條例第36條第1項規定，處貨價2倍之罰鍰計2,649,550
    元，並無違誤；復查決定暨訴願決定遞予維持，亦無不合等
    由，因將訴願決定及原處分均予維持，駁回上訴人之訴。
五、本院按：（一）「報運貨物進口而有左列情事之一者，得視
    情節輕重，處以所漏進口稅額2倍至5倍之罰鍰，．．．四、
    其他違法行為。．．．有前2項情事之一而涉及逃避管制者
    ，依前條第1項及第3項論處。」「私運貨物進口、出口或經
    營私運貨物者，處貨價1倍至3倍之罰鍰。．．．前2項私運
    貨物沒入之。」海關緝私條例第37條第1項第4款、第3項及
    第36條第1項、第3項分別定有明文。次按「大陸地區物品，
    除下列各款規定外，不得輸入臺灣地區：一、主管機關公告
    准許輸入項目及其條件之物品。二、古物、宗教文物、民族
    藝術品、民俗文物、藝術品、文化資產維修材料及文教活動
    所需之少量物品。三、自用之研究或開發用樣品。四、依大
    陸地區產業技術引進許可辦法規定准許輸入之物品。五、供
    學校、研究機構及動物園用之動物。六、保稅工廠輸入供加
    工外銷之原物料與零組件，及供重整後全數外銷之物品。七
    、加工出口區及科學工業園區廠商輸入供加工外銷之原物料
    與零組件，及供重整後全數外銷之物品。八、醫療用中藥材
    。九、行政院新聞局許可之出版品、電影片、錄影節目及廣
    播電視節目。十、財政部核定並經海關公告准許入境旅客攜
    帶入境之物品。十一、船員及航空器服務人員依規定攜帶入
    境之物品。十二、兩岸海上漁事糾紛和解賠償之漁獲物。十
    三、其他經主管機關專案核准之物品。」臺灣地區與大陸地
    區貿易許可辦法第7條第1項亦有規定。復按海關緝私條例第
    3條、第37條、第38條、第39條及第53條所稱之「管制」則
    包括「臺灣地區與大陸地區貿易許可辦法規定不得輸入之大
    陸物品」在內，亦經財政部93年12月6日臺財關字第0930057
    7360號令釋示在案，而上開函釋核與海關緝私條例規定之精
    神相符，自得予以援用。故進口非屬「臺灣地區與大陸地區
    貿易許可辦法」第7條規定准許輸入之大陸地區物品者，自
    構成進口禁止輸入之物品而涉及逃避管制之行為。（二）被
    上訴人為審慎計，乃依上訴人所提供系爭貨物之製造商好惠
    公司，函請遠東貿易服務中心駐香港辦事處查證，經該處以
    96年3月6日港經發字第09600703600號函復略以：「該公司
    在港並無製造工廠（無香港工廠牌照），另據接待人員答稱
    涉案產品只於香港進行簡單加工，且未提供相關佐證，本案
    產品應非於香港生產。」等語；又經濟部國際貿易局於96年
    7月10日亦函請遠東貿易服務中心駐香港辦事處赴好惠公司
    進行訪查，該處以96年8月20日港經發字第09600712500號函
    復略以：「本案驅蚊環雖可在港簡易加工包裝輸銷臺灣，然
    出口商及生產商提供之生產、交易及付款等文件均不足，其
    提供之生產成本分析亦無足夠資料佐證，廠房設備不需規模
    ，加工無需特別技術，生產商也無正式香港工廠牌照，有否
    在港生產之必要以及縱或在港簡易加工，能否符合原產地認
    定之標準，均不無疑義，故涉案產品仍難以認定在港製造，
    與本處前次實地訪查結論應非香港製造似無出入。」等語，
    有遠東貿易服務中心駐香港辦事處上開2函文附於原處分卷
    可稽，原審依據上開查證結果，以好惠公司並無工廠登記，
    以及好惠公司無法提出生產、交易及付款等文件，而認定被
    上訴人根據實際查核情形，系爭來貨並非在香港加工製造，
    實際產地應為中國大陸，並非無據。經核與證據或經驗法則
    尚無不合。（三）上述好惠公司受訪人員稱系爭貨物在香港
    僅為簡易加工，既屬簡易加工，已難遽謂系爭進口貨物已達
    實質轉型之程度，上訴人於原審雖提出好惠公司及美國卡舒
    公司之貨物成本分析表，惟查上訴人所提出之上述成本分析
    表，並未經該文書有權製作人之簽署，亦無公證機構之認證
    ，尚無從認其為真正，故原審以該成本分析表為不可採，除
    此外上訴人未盡舉證證明系爭貨物在香港加工已達實質轉型
    之程度，而不採上訴人之主張，尚無不合，並無上訴意旨所
    稱判決不備理由之違法。又查上引國貿局函查所稱「有否在
    港生產之必要以及縱或在港簡易加工，能否符合原產地認定
    之標準，均不無疑義」，係質疑在香港之簡易加工能否符合
    實質轉型之程度，自無從以此作為上訴人有利之證據。是上
    訴意旨謂：原判決所提及之遠東貿易服務中心駐香港辦事處
    查核結果，僅依工廠規模大小、機具多寡為標準，即認定本
    件系爭貨物驅蚊環非於香港製造生產，至於香港是否為系爭
    貨物之「實質轉型地」，即依進口貨物原產地認定標準第5
    條及第7條規定之貨物「原產地」，則未見任何說明。況經
    被上訴人向國貿局函詢之結果，主管機關國貿局都無法確定
    系爭貨物於香港從事簡易加工包裝，是否即可認定系爭貨物
    之實質轉換地非香港時，原審判決逕依遠東貿易服務中心駐
    香港辦事處查核結果，認定系爭貨物產地為大陸，顯有違背
    證據法則之嫌等語，依上開說明，係就原審取捨證據、認定
    事實之職權行使，指摘其為不當，並就原審已論斷者，泛言
    未論斷，核無足取。（四）上訴意旨另主張上訴人進口系爭
    貨物，依財政部97年11月3日台財關字第09705505100號令意
    旨，進口大陸管制貨物，專案輸入許可文件可事後補正。本
    案業經經濟部國際貿易局98年2月20日會議認定符合專案輸
    入許可條件，是以應免依逃避管制論處，原處分於法有違，
    應予撤銷乙節，並未據上訴人提出專案輸入許可為證，而上
    訴人申請專案進口系爭貨物乙案，業經經濟部98年3月26日
    經授貿字第09820024740號函予以否准，此有被上訴人提出
    之該否准函在本院卷可憑，是上訴人上開主張，自嫌無據而
    不足採。（五）綜上，原審斟酌全辯論意旨及調查證據之結
    果，將訴願決定及原處分均予維持，駁回上訴人之訴，核無
    違誤。上訴論旨，仍執前詞，指摘原判決違背法令，求予廢
    棄，為無理由，應予駁回。
六、據上論結，本件上訴為無理由。依行政訴訟法第255條第1項
    、第98條第1項前段，判決如主文。
中    華    民    國    99    年    3     月    11    日
                    最高行政法院第七庭
                        審判長法官  藍  獻  林
                              法官  鄭  忠  仁
                              法官  廖  宏  明
                              法官  張  瓊  文
                              法官  姜  素  娥
以  上  正  本  證  明  與  原  本  無  異
中    華    民    國    99    年    3     月    12    日
                              書記官  彭  秀  玲


司法院資訊處製作；財團法人民間司法改革基金會備份。
